---
title: "Compost"
output: html_document
---
```{r}
library(car)
library(tables)
library(emmeans)
dd <- read.csv2("area.csv")
head(dd)
```
```{r}
summary(mlnormal<-lm(AREA~SPECIES+COMPOST, data = dd))
(emmip(mlnormal, SPECIES~COMPOST, CIs=T))
(emmip(mlnormal, COMPOST~SPECIES, CIs=T))
```
```{r}
tract<-factor(paste(dd$SPECIES, dd$COMPOST))
tract
dd$SPECIES
dd$COMPOST
```
```{r}
leveneTest(resid(mlnormal)~tract)
```
```{r}
plot(predict(mlnormal), resid(mlnormal))
abline(h=0, lty=2)
```
Els residuals van voltant de zero. Si no van al voltant de zero vol dir que le model no ajusta bé lçesperanca i veiem que les variancies van creixent. Per tant, no es compleix la homocedisitat.
```{r}
plot(rstudent(mlnormal))
abline(h=c(-2,0,2), lty=2)
print(rstudent(mlnormal))
```
```{r}
Anova(mlnormal)
```

```{r}
summary(mllognormal<-lm(log(AREA)~SPECIES+COMPOST, data = dd))
(emmip(mllognormal, SPECIES~COMPOST, CIs=T))
(emmip(mllognormal, COMPOST~SPECIES, CIs=T))
plot(predict(mllognormal), resid(mllognormal))
abline(h=0, lty=2)
```
El model no ajusta be la mitjana, hi ha un patró que no ens va bé-

```{r}
summary(mnormal<-glm(AREA~SPECIES+COMPOST,family=gaussian(link="identity"),data=dd))
(emmip(mnormal, SPECIES~COMPOST, CIs=T))
(emmip(mnormal, COMPOST~SPECIES, CIs=T))
plot(predict(mnormal), resid(mnormal))
abline(h=0, lty=2)
```

```{r}
summary(mgamma<-glm(AREA~SPECIES+COMPOST,family=Gamma(link="identity"),data=dd))
(emmip(mgamma, SPECIES~COMPOST, CIs=T))
(emmip(mgamma, COMPOST~SPECIES, CIs=T))
plot(predict(mgamma), resid(mgamma))
abline(h=0, lty=2)
```
No fa el test omnibus. Calcula les deviancies. Per fer omnibus fem:
```{r}
summary(mgamma_null<-glm(AREA~1,family=Gamma(link="identity"),data=dd))
anova(mgamma_null, mgamma, test="F")
```

Es significatiu. Amb aquestes dades i aquest model podem fer coses.

```{r}
residualPlot(mgamma, smooth=F)
scatterplot(predict(mgamma), sqrt(abs(resid(mgamma))), smooth=F, boxplot=F)
```
```{r}
Anova(mgamma, test="F")
```
```{r}
(emm<-emmeans(mgamma, ~SPECIES))
CLD(emm)

(emm2<-emmeans(mgamma, ~COMPOST))
CLD(emm2)

(emm3<-emmeans(mgamma, ~SPECIES+COMPOST))
CLD(emm3)
```

```{r}
# si donem la distribuiio, no hem de definir la variancia, perque ja ho sap. La distribucio i la variancia van intimamemtn lligades.
summary(mquasi<-glm(AREA~SPECIES+COMPOST,family=quasi(link="identity", variance="mu^2"),data=dd))
(emmip(mquasi, SPECIES~COMPOST, CIs=T))
(emmip(mquasi, COMPOST~SPECIES, CIs=T))
```

```{r}
Anova(mnormal, test="F")
Anova(mllognormal)
```
































