---
title: "Intervalos de confianza"
author: "Pedro Delicado"
date: "7 de mayo de 2018"
output: 
  html_notebook: default
  html_document: default
---

```{r setup, include=FALSE}
knitr::opts_chunk$set(echo = TRUE)
```

## Objetivos de la practica

- Aprender el uso b?sico de R para el c?lculo de intervalos de confianza para medias y
proporciones poblacionales. 
- Comprobar emp?ricamente el car?cter frecuentista del concepto de *confianza* de un estimador por intervalos.

## Sobre los intervalos de confianza 

- Sea $X \sim N(\mu, \sigma^2)$, $\sigma^2$ conocida. Sea $X_1,\ldots,X_n$ una m.a.s. de $X$. 
Observada la muestra $x_1,\ldots,x_n$, $\bar{x}_n=(\sum_{i=1}^nx_i)/n$ es la media muestral calculada
a partir de ella y $S^2=(\sum_{i=1}^n(x_i-\bar{x})^2)/(n-1)$ la varianza muestral. 
Un intervalo de confianza $(1-\alpha)$ para $\mu$ es 
\[
\mbox{IC}_{1-\alpha}(\mu) \equiv \left( \bar{x}_n \mp z_{\alpha/2} {\sigma
  \over \sqrt{n} } \right).
\]
- Si el tama?o muestral es suficientemente grande, el mismo intervalo de
confianza se puede usar aunque $\sigma^2$ no sea conocida (se ha de
sustituir por la varianza muestral) e incluso cuando $X$ no sea normal.

- Si $X$ es normal y el tama?o muestral no es grande ($n\le 30$) la
expresi?n de un intervalo de confianza $(1-\alpha)$ para $\mu$ es 
\[
\mbox{IC}_{1-\alpha}(\mu) \equiv \left( \bar{x}_n \mp t_{n-1,\alpha/2} {S
  \over \sqrt{n} } \right).
\]

- Si $X\sim \mbox{Bern(p)}$, entonces la proporci?n poblacional $p$
coincide con $\mu=E(X)$, la proporci?n muestral $\hat{p}_n$ coincide
con la media muestral y la estimaci?n de la varianza usada habitualmente
es $\hat{p}_n(1-\hat{p}_n)$. Si $n$ es grande, entonces
\[
\mbox{IC}_{1-\alpha}(p) \equiv \left( \hat{p}_n \mp z_{\alpha/2}
\sqrt{\hat{p}_n(1-\hat{p}_n) \over n} \right).
\]
- Un intervalo de confianza $(1-\alpha)$ para un par?metro $\theta$ es un procedimiento que
da lugar a intervalos tales que aproximadamente el 100$(1-\alpha)$\%
de ellos contiene el verdadero valor del par?metro.

## PR?CTICA

### PARTE A: Intervalos para la media y la diferencia de medias.

1. Considera que la estatura de los habitantes de un pa?s puede modelizarse como una variable aleatoria $X \sim N(\mu=175, \sigma^2=10^2)$. Generaremos con R una muestra aleatoria simple de
  tama?o $n=20$ de $X$ (esto es como si hubi?semos elegido aleatoriamente 20 personas y hubi?semos anotado la estatura de cada una). 

```{r}
n <- 20
mu <- 175
sigma=10
x <- rnorm(n, m=mu, sd=sigma)
```

2. Calcula la media muestral ($\bar{x}_n$) y su error est?ndar ($\mbox{EE}( \bar{x}_n )$).

```{r}
(x.bar <- mean(x))
(se.x.bar.0 <- sigma/sqrt(n))
(se.x.bar <- sd(x)/sqrt(n))
```

3. Calcula el $\mbox{IC}_{95\%}(\mu)$ suponiendo $\sigma^2$ conocido usando la f?rmula
\[
\mbox{IC}_{95\%}(\mu)=( \bar{x}_n \mp 1.96 \; \mbox{EE}( \bar{x}_n ) )
\]


```{r}
conf <- .95
alpha <- 1-conf
(IC.mu <- x.bar + c(-1,1)*qnorm(1-alpha/2)*se.x.bar.0)
```


4. Calcula ahora el $\mbox{IC}_{99\%}(\mu)$. ?C?mo explicas que este intervalo *m?s fiable* sea m?s ancho que el anterior?


```{r}
conf <- .99
alpha <- 1-conf
(IC.mu <- x.bar + c(-1,1)*qnorm(1-alpha/2)*se.x.bar.0)
```

5. Calcula el $\mbox{IC}_{95\%}(\mu)$ suponiendo $\sigma^2$ desconocido.
Hazlo de dos formas:
    a. Usando la f?rmula 
\[
\mbox{IC}_{1-\alpha}(\mu)=( \bar{x}_n \pm t_{n-1,\alpha/2} \; \mbox{EE}( \bar{x}_n ) )
\]
    b. Usando la funci?n `t.test`

```{r}
conf <- .95
alpha <- 1-conf
(IC.mu <- x.bar + c(-1,1)*qt(1-alpha/2,n-1)*se.x.bar)
```
    
```{r}
t.test(x)
```
?Por qu? se espera que este intervalo sea m?s ancho que el que calculaste antes? ?Podr?a haber sido m?s estrecho?

5. Utiliza los datos del fichero `sanfermines.corregido.Rdata` para dar un
  intervalo de confianza 95\% para la duraci?n media medio de un encierro.
  
```{r}
load("sanfermines.corregido.Rdata")
names(sf2)
cat("\n")
n <- dim(sf2)[1]
Dur.med <- mean(sf2$Duracion)
se.Dur.med <- sd(sf2$Duracion)/sqrt(n)
conf <- .95
alpha <- 1-conf
(IC.Dur.med <- Dur.med + c(-1,1)*qnorm(1-alpha/2)*se.Dur.med)
```

6. **Diferencia de medias en muestras independientes.** Usando los mismos datos, da un intervalo de confianza para la
  diferencia entre la duraci?n media de los encierros en fines de semana y en d?as de diario.

```{r}
Dur.fs <- sf2$Duracion[sf2$Fin.semana==1]
Dur.lab <- sf2$Duracion[sf2$Fin.semana==0]

n.fs <- length(Dur.fs)
Dur.med.fs <- mean(Dur.fs)
se.Dur.med.fs <- sd(Dur.fs)/sqrt(n.fs)

n.lab <- length(Dur.lab)
Dur.med.lab <- mean(Dur.lab)
se.Dur.med.lab <- sd(Dur.lab)/sqrt(n.lab)

Dif.Dur.med <- Dur.med.fs - Dur.med.lab
se.Dif.Dur.med <- sqrt( se.Dur.med.fs^2 + se.Dur.med.lab^2 )

conf <- .95
alpha <- 1-conf
(IC.Dif.Dur.med <- Dif.Dur.med + c(-1,1)*qnorm(1-alpha/2)*se.Dif.Dur.med)

cat("\n")

t.test(Dur.fs,Dur.lab)
```

7. **Diferencia de medias en datos apareados.** Calcula un intervalo de confianza 95\% para la diferencia de las duraciones medias del primer y el ?ltimo encierro de cada a?o.

```{r}
primer <- which(sf2$Dia==7)
ultimo <- which(sf2$Dia==14)
(c(length(primer),length(ultimo)))
(primer)
(ultimo)
primer <- ultimo - 7

plot(sf2$Duracion[primer],sf2$Duracion[ultimo])
abline(a=0,b=1)
plot(sf2$Duracion[primer]-sf2$Duracion[ultimo])
abline(h=0)

(n<- length(ultimo))
Dif.Dur.pr.ul <- sf2$Duracion[primer]- sf2$Duracion[ultimo]
(Dif.med.Dur.pr.ul <- mean(Dif.Dur.pr.ul))
se.Dif.med.Dur.pr.ul <- sd(Dif.Dur.pr.ul)/sqrt(n)
conf <- .95
alpha <- 1-conf
(IC.Dif.med.Dur.pr.ul <- Dif.med.Dur.pr.ul + c(-1,1)*qnorm(1-alpha/2)*se.Dif.med.Dur.pr.ul)
```

## PARTE B: Car?cter frecuentista de la confianza de un estimador por intervalos.

Reproduciremos ahora lo que obtendr?amos si tom?semos $S=200$ muestras de $n=50$ personas y midi?semos su altura.

1. Tomamos 200 muestras de la variable *estatura*  $X\sim
  N(\mu=175, \sigma^2=10^2)$, cada una de ellas de tama?o $n=50$. 
Esto lo haremos generando datos aleatorios en una matriz de $n=50$ columnas y $S=200$ filas.

```{r}
mu <- 175
sigma=10
n<-50
S<-200
X <- matrix(rnorm(n*S,mu,sigma),ncol=n)
```

2. Calcula la media muestral de las 200 muestras de tama?o 50.
De esta manera tendr?s 200 realizaciones de $\bar{X}_n$,
para $n=50$. 

```{r}
x.bar.S <- apply(X,1,mean)
```


3. Calcula la desviaci?n t?pica muestral de las 200 muestras de tama?o 50.
De esta manera tendr?s 200 realizaciones de $S$,
para $n=50$. 
```{r}
x.sd.S <- apply(X,1,sd)
```

4. Calcula para cada una de las 200 muestras los extremos del
  $\mbox{IC}_{95\%}(\mu)$ suponiendo $\sigma$ conocido.

```{r}
conf <- .95
alpha <- 1-conf
se.x.bar <- sigma/sqrt(n)
Lo <- x.bar.S - qnorm(1-alpha/2)*se.x.bar
Up <- x.bar.S + qnorm(1-alpha/2)*se.x.bar
```


5. ?Cu?ntos de estos intervalos no contienen al verdadero valor del
  par?metro $\mu=175$?

```{r,fig.asp=1}
plot(c(Lo,Up),c(1:S,1:S),pch=20,cex=.3)
segments(Lo,1:S,Up,1:S,col=8)
abline(v=mu,col=4)
no.cont <- which((Lo>mu)|(Up<mu))
segments(Lo[no.cont],no.cont,Up[no.cont],no.cont,col=2)
title(paste0("Ints. de conf. ",conf,": ",length(no.cont)," de ",S," no contienen el par?mtero"))
```
6. ?Cu?l es la anchura media de esos intervalos? ?Y la varianza
  muestral de la anchura?
  
```{r}
ancho <- Up-Lo
(mean(ancho))
(var(ancho))
```

7. Repite los tres ?ltimos apartados para construir  $\mbox{IC}_{95\%}(\mu)$
  suponiendo $\sigma$ desconocido.

```{r}
conf <- .95
alpha <- 1-conf
se.x.bar <- x.sd.S/sqrt(n)
Lo <- x.bar.S - qt(1-alpha/2,n-1)*se.x.bar
Up <- x.bar.S + qt(1-alpha/2,n-1)*se.x.bar

plot(c(Lo,Up),c(1:S,1:S),pch=20,cex=.3)
segments(Lo,1:S,Up,1:S,col=8)
abline(v=mu,col=4)
no.cont <- which((Lo>mu)|(Up<mu))
segments(Lo[no.cont],no.cont,Up[no.cont],no.cont,col=2)
title(paste0("Ints. de conf. ",conf,": ",length(no.cont)," de ",S," no contienen el par?mtero"))

ancho <- Up-Lo
(mean(ancho))
(var(ancho))
```

## PARTE C: Proporciones.

Utiliza los datos del fichero `sanfermines.corregido.Rdata`.

1. Da un intervalo de confianza 95\% para la probabilidad de que en un encierro no haya heridos por asta de toro. Usa la aproximaci?n a la normal.

```{r}
n <- dim(sf2)[1]
(pr <- sum(sf2$Heridos.asta==0)/n)
se.pr <- sqrt(pr*(1-pr)/n)
(IC.prob <- pr + c(-1,1)*qnorm(1-alpha/2)*se.pr)
```

2. **Comparaci?n de dos proporciones**. Da un intervalo de confianza 95\% para la diferencia entre la probabilidad de que en un encierro en fin de semana no haya heridos por asta de toro y la misma probabilidad referida a d?as de diario.

```{r}
pr.fs <- sf2$Duracion[sf2$Fin.semana==1]
pr.lab <- sf2$Duracion[sf2$Fin.semana==0]

n.fs <- sum(sf2$Fin.semana==1)
(pr.fs <-sum(sf2$Heridos.asta[sf2$Fin.semana==1]==0)/n.fs)
se.pr.fs <- sqrt(pr.fs*(1-pr.fs)/n.fs)

n.lab <- sum(sf2$Fin.semana==0)
(pr.lab <- sum(sf2$Heridos.asta[sf2$Fin.semana==0]==0)/n.lab)
se.pr.lab <- sqrt(pr.lab*(1-pr.lab)/n.lab)

Dif.pr <- pr.fs - pr.lab
se.Dif.pr <- sqrt( se.pr.fs^2 + se.pr.lab^2 )

conf <- .95
alpha <- 1-conf
(IC.Dif.pr <- Dif.pr + c(-1,1)*qnorm(1-alpha/2)*se.Dif.pr)
```